【裁判字號】    98,台上,3152
【裁判日期】    980605
【裁判案由】    偽造文書
【裁判全文】
最高法院刑事判決            九十八年度台上字第三一五二號
上  訴  人  台灣高等法院檢察署檢察官
被      告  甲○○
上列上訴人因被告偽造文書案件，不服台灣高等法院中華民國九
十五年九月二十八日第二審判決（九十五年度上訴字第二四五四
號，起訴案號：台灣板橋地方法院檢察署九十二年度偵字第一七
二二九號），提起上訴，本院判決如下：
    主  文
原判決關於甲○○部分撤銷，發回台灣高等法院。
    理  由
本件原判決以公訴意旨略稱：被告甲○○為林文生之胞妹，林文
生於民國九十一年四月十九日死亡。林文生於八十八年七月間，
發現自己罹患鼻咽癌，遂將其於被告所任職之聯邦銀行南京東路
分行開設之帳戶存款簿、印章交予被告，委託代為處理房租、保
費繳交等事宜。詎被告竟與林秀月（經原審判決無罪確定）共同
基於意圖為自己不法所有之概括犯意聯絡，自八十八年九月間起
至九十一年四月二十四日止，利用保管林文生存款簿及印章之機
會，將林文生投保之國華人壽保險股份有限公司、國寶人壽保險
股份有限公司所存入林文生上開帳戶之醫療保險給付計新台幣（
下同）一千三百十六萬九千零十三元，分別於八十八年九月二十
日將其中之二百四十七萬二千三百七十三元匯入被告之妹婿許金
合（林秀花之夫）設於台灣土地銀行內湖分行帳號000000
000000號帳戶內；於八十八年十月二十八日，將其中之四
百七十萬元匯入林秀月設於聯邦銀行南京東路分行帳號0000
00000000號帳戶內；再自同年十二月十八日起至八十九
年七月二十日止，將其中六十九萬九千六百十元匯入林秀月之聯
邦銀行南京東路分行帳號000000000000號帳戶；及
將一百十二萬七千七百零九元、二百零二萬八千元、一百六十三
萬六千元等款項，分別匯入被告之聯邦銀行南京東路分行帳戶內
。除僅代林文生支出房租十八萬二千四百二十元、匯款十六萬八
千元，支出林文生喪葬費三十九萬五千元、保險費一百五十二萬
六千六百九十六元外，餘均侵占入己。被告又於八十九年九月三
十日偽刻林文生之配偶即告訴人范雪梅之印章，自告訴人設於聯
邦銀行南京東路分行帳戶內，提領二萬一千元，亦侵占入已；又
分別於九十年十一月二十九日、九十年十二月四日、九十年十二
月十九日從林文生之女林怡均之聯邦銀行南京東路分行帳戶，將
四萬一千五百元、二萬二千元、二萬四千元匯入被告上開帳戶，
予以侵占。因認被告涉犯刑法第三百三十五條普通侵占及同法第
二百十六條、第二百十條行使偽造私文書罪嫌云云。經審理結果
，認為不能證明被告犯罪，因而維持第一審諭知被告無罪之判決
，駁回檢察官在第二審之上訴，固非無見。
惟查：（一）證據之取捨與事實之認定，固為事實審法院之職權
，惟如調查所得之證據，就待證事實之內容不相一致時，仍應依
經驗法則、論理法則定其取捨，並於判決理由內詳予說明其所得
心證之理由，方足為事實認定之依據。原判決固以證人許金合於
第一審法院證稱：林文生生前積欠伊借款、會款等共四百八十三
萬元，借款部分如林文生投資電子公司及代繳保險費等，均由伊
匯款予林文生，會款部分，則係林文生之母為會首，其無力繳納
，由伊代繳，林文生於八十八年九月十八日，詢問伊帳號，並於
同月二十日匯入二百四十七萬二千三百七十三元至伊帳戶等語，
資為被告有利之論據之一（原判決第五頁倒數第二行至第六頁第
八行）。惟許金合於第一審審理時，並證以：林文生生前積欠伊
之款項四百八十三萬元，被告均知悉云云（見第一審卷(五)第五、
八頁），而被告於偵查時對上開匯入許金合帳戶之款項，則供稱
：「（檢察官提示聯邦銀行八十八年九月二十日匯款單後，問：
為何人提領交付予許金合？）我領的，是我哥哥林文生叫我領二
百四十七萬二千三百七十三元予許金合（林秀花的先生）」「（
檢察官問：用途？）林文生沒說。」「（檢察官問：許金合、林
秀月何時返還上開金錢給林文生？）林文生有說：『要錢時，陸
續再領回來還我即可。』」等語（見九十一年度發查字第二六七
九號偵查卷第二七五頁背面、二七六頁）。苟被告所供無誤，其
為林文生之胞妹，並為林文生處理財務，如林文生確積欠許金合
之債務未還，其所提領之金額又高達二百四十七萬二千三百七十
三元之多，被告於林文生未曾告知其用途時，何以未予追問清楚
，俾作為日後收支作帳之依據，以昭公信？又苟林文生委託被告
匯款二百四十七萬二千三百七十三元之目的，係用以清償積欠許
金合之債務，何以竟對被告表示許金合不需即行清償該二百多萬
元，俟日後伊需款支用時，許金合陸續再領款償還即可等語？是
上開匯款究係林文生清償其積欠許金合之債務？仰係其貸款予許
金合？即待究明，原審見未及此，遽執證人許金合之證詞，資為
被告有利之論據，殊嫌速斷。其實情為何，既關係被告有無上述
犯行之認定，為發見真實及維護公平正義，自有依卷內資料詳查
釐清之必要，原審未遑究明，遽行判決，自有證據調查未盡之違
法。且就被告不利於己之供述，如何不足採取，未說明其取捨之
心證理由，亦有判決理由不備之違法。（二）客觀上為法院認定
事實之證據雖已調查，而其內容未明瞭者，即與未經調查無異，
如遽行判決，仍屬應於審判期日調查之證據而未予調查。原判決
說明：「佳勝國際電子工業股份有限公司（下稱佳勝公司）之登
記負責人固為許金合，但經證人林裕翔證實公司之實際負責人乃
林文生，公司對外積欠債務云云。參以證人即前三和三商股份有
限公司（下稱三和公司）法務人員葉明叡在原審證稱，佳勝公司
以機器抵押，向三和公司辦理動產擔保借款，被告之兄應係以佳
勝公司負責人或保證人名義，向三和公司辦理借貸，三和公司通
常要求實際負責人或名義負責人擔任保證人，而還款收據之客戶
名稱欄所載則為借款人，佳勝公司積欠三和公司之債務，係由伊
與被告接洽，因被告之兄無力清償，被告表示欲出售房屋代為清
償，故於雙方接洽後一段時間，被告始攜帶現金八十萬元至三和
公司為其兄清償債務，但該金額並非清償全部債務，清償債務時
，尚有李水雄簽名等情」（原判決第五頁第二行起至十四行）。
又被告於原審固辯以：「（審判長問：林文生生前欠債之證據？
）我哥哥跟我說有債務，有三商行（即三和公司）向他追討機器
貸款的錢，及以前欠的錢，他說錢不能放在他帳戶，怕會被追討
，所以我哥戶頭的錢一存入就出去。」云云（見原審卷第五十頁
背面）。然證人李水雄於第一審審理時證稱：伊因林文生向其投
保，因而認識被告，林文生以佳勝公司機器向三和公司借款，但
佳勝公司經營虧本，對外負債，林文生經常四處調借款項，佳勝
公司對三和公司之債務即達三、四百萬元，其後佳勝公司倒閉，
無法清償債務，林文生向伊詢問如何處理債務問題，乃由伊向三
和公司洽詢，經三和公司表示得為協商，協商金額若得三和公司
主管同意，即可將債務勾消，伊約以八、九十萬元之金額與三和
公司談妥，並由伊陪同被告至銀行提領現款至三和公司，因被告
須於下午一時三十分前趕回銀行上班，故由伊在該處等候三和公
司主管，至下午三時許交付現金，並由三和公司開具證明，收受
八十萬元銷案等語（見第一審卷(五)第五十四至五十七頁），則被
告攜帶至三和公司之現金八十萬元，即為李水雄交付三和公司之
八十萬元，且於李水雄交付後，即已清償佳勝公司之全部債務，
原判決認佳勝公司之債務，於被告清償八十萬元時，佳勝公司之
債務仍未消滅，原判決此部分事實之認定，與所採用之證據顯不
相適合，有證據上理由矛盾之違法。又林裕翔於第一審固證稱：
林文生與被告、許金合、林秀花於台北縣樹林市合開電子公司，
當時負責人許金合，實際經營者是林文生云云（見第一審卷(五)第
二十、二十三頁）；又佳勝公司係於八十六年六月二十八日核准
設立登記，設址於台北縣樹林鎮○○街一五六號，負責人為許金
合，有台北縣政府營利事業登記證影本在卷可按（見第一審卷(三)
第三十二頁），如林裕翔所供及上開登記證所載無訛，林文生並
非佳勝公司之名義負責人，何以須由其負責清償佳勝公司之債務
，而縱林文生為該公司之實際負責人，依李水雄所證，佳勝公司
積欠三和公司之三、四百萬元債務，嗣僅以八十萬元和解清償，
且該公司之股東既有林文生、被告、許金合、林秀花等四人，每
一股東之債務分擔額，應僅只二十萬元，況佳勝公司於八十八年
二月四日清償三和公司八十萬元之收據，係由葉明叡製單，有李
水雄確認之八十八年二月四日收據影本可按（見第一審卷(一)第三
三一頁）。則自八十八年二月四日以後，佳勝公司既未積欠三和
公司債務，林文生已無遭三和公司追討債務之虞，何以仍不宜在
其帳戶存款？又告訴人於第一審證以：林文生並非佳勝公司之股
東或董事長，許金合才是董事長兼管財務，並獨資經營該公司，
林文生生前並無因欠債，受強制執行或扣押帳戶等語（見第一審
卷(五)第五十九至六十一頁），且林文生設於合作金庫土城分行帳
號0000000000000號之帳戶，自八十八年九月七日
至同年十二月二十八日期間，其存款始終保留二百四十三萬七千
一百七十三元至八十八萬零八十三元不等之餘額，並無存款數額
歸零之情事，亦有該帳號活期儲蓄存款存摺影本在卷可憑（見九
十一年度發查字第二六七九號偵查卷第三一四至三一六頁）。果
上開存摺無誤，被告於檢察官偵查時所供：「（檢察官提示聯邦
銀行八十八年十月二十八日匯款單後，問：為何人提領交付予林
秀月？）我領的，是我哥哥叫我領四百七十萬元予林秀月」「（
問：用途）是哥哥要避債，哥哥在外負債，佳勝公司連帶賠償，
帳戶不能有錢，一旦有錢，就會被法院扣押，所以只要有進帳，
隔日就領走，一進一出都是這種情況」等語（見九十一年度發查
字第二六七九號偵查卷第二七五頁背面、二七六頁），及於原審
所辯：林文生因遭追討欠債，不能在其帳戶存款，以免被追討云
云，與前述證據料，尚非相符，其所辯是否屬實，即非無疑，非
無研求之餘地，原審就上開疑點，未遑查究明白，遽予採信被告
之辯解，非惟有違經驗法則，亦難謂與採證法則相符合。以上或
為上訴意旨所指摘，或為本院得依職權調查之事項，應認原判決
關於被告部分有撤銷發回之原因。
據上論結，應依刑事訴訟法第三百九十七條、第四百零一條，判
決如主文。
中    華    民    國  九十八  年    六    月    五    日
                      最高法院刑事第三庭
                          審判長法官  林  增  福
                                法官  張  清  埤
                                法官  陳  世  雄
                                法官  蔡  國  在
                                法官  韓  金  秀
      本件正本證明與原本無異
                                      書  記  官
中    華    民    國  九十八  年    六    月    九    日
                                                      Ｅ


司法院資訊處製作；財團法人民間司法改革基金會備份。
